最高法院刑事判決　　　　　　　　　　　　　　　八十八年度台上字第五八八一號
　　上　訴　人　甲○○
右上訴人因偽造有價證券案件，不服台灣高等法院台中分院中華民國八十八年八月十
日第二審更審判決（八十七年度重上更(三)字第三九號，起訴案號：台灣台中地方法院
檢察署八十一年度偵字第一二八九三號），提起上訴，本院判決如左：
    主  文
原判決撤銷，發回台灣高等法院台中分院。
    理  由
本件原判決認定上訴人甲○○於民國八十年十二月十八日在其台中縣新社鄉○○街○
段一九一號住處，明知已於八十一年四月二十三日死亡之黃寶吟託由不知情之計程車
司機張增雄轉交，以彰化商業銀行員林分行為付款人，已蓋妥發票人劉雄華名義之印
章，但尚未填載票面金額及發票日期，票號第0000000號空白支票一紙，係來
歷不明之贓物，竟予收受，並意圖供行使之用，旋即填寫該支票之發票年月日為八十
一年二月二十五日，金額為新台幣（下同）二萬六千元，偽造成如原判決附表所示之
支票後，持以行使，交付予國泰人壽保險股份有限公司（下稱國泰公司）抵付保險費
，經國泰公司為付款之提示，因已遭劉雄華掛失止付而未獲支付等情，因而撤銷第一
審判決，改判依牽連關係從一重論處上訴人意圖供行使之用而偽造有價證券罪刑，固
非無見。
惟查：(一)原判決認定上訴人收受黃寶吟所交付之支票當時，支票上僅蓋有發票名義人
劉雄華之印章（印文），該支票上之發票日及金額，係上訴人收受後，意圖供行使之
用而偽造等情。但理由欄則說明「證人張增雄及林秀連之證言，僅能證明黃寶吟託張
增雄轉交支票時，『支票之發票日及金額已填載完畢。』……」云云（原判決第三頁
倒數第三、四行）。另原判決理由欄初謂「被告（上訴人）所謂黃寶吟向其借款三十
萬元，支票是用以支付利息云云，顯非實在。」（原判決第四頁倒數第三、四行）；
繼則又以「被告因債務人交付他人名義之空白支票支付其利息，一時短於思慮而填載
日期金額使用，致罹重典。」云云，為上訴人犯罪情狀顯可憫恕，依刑法第五十九條
規定，酌量減輕其刑之理由（原判決第八頁第六行至第十行），非惟有事實與理由矛
盾之違法，理由欄前後之述，亦未盡一致。(二)依原判決認定之事實，上訴人收受本
件贓物支票，並予偽造後，係持交國泰公司，用以抵付保險費等情。如果無訛，上訴
人當知該支票屆期經執票人提示必遭退票，於其非但無利可圖，更須擔負刑責（保險
公司有上訴人之詳細資料），其之如此，動機為何﹖目的何在﹖原審未詳予查明。(三)
原判決以憲兵學校之鑑定報告為主要判決基礎，但上訴人則認該鑑定失之主觀，尚不
夠嚴謹，對該鑑定結果提出多項質疑（第一審卷第五十七頁正、反面），一再請求將
支票及上訴人日常之筆跡函送他機關，更為鑑定（第一審卷第五十八頁反面、原審上
訴字卷第三十二頁反面、第九十九頁反面、第一四七頁反面、更(一)卷第四十二頁、更
(二)卷第四十一頁反面），原審亦認有再詳予調查之必要，而先後二次函送法務部調查
局鑑定。則縱據該局函稱：「須補送上訴人於八十一年左右平時自然書寫與支票上需
鑑定字跡同等式之文字字跡原件多件，俾利鑑定」等語，而上訴人提供之東勢郵局帳
戶存取款單均無大寫之數目字，取款條又因已逾三年保管期間而無法取得，亦非不可
命上訴人提出其於同期間平日自然書寫之字跡供為鑑定，乃原審未命上訴人提出，再
予函送鑑定調查。對上訴人質疑各點，何以不足採為有利之認定，亦未說明其理由。
另原判決既認定本件支票背面「吳文龍」之背書，其簽名字跡並非上訴人之筆跡，而
上訴人則主張該字跡與支票正面金額、日期之字跡、筆法、所用原子筆之色澤均相同
，認係同一人所書，請求併為鑑定（第一審卷第五十八頁）。原審則以「支票背面吳
文龍之背書，與上訴人平日筆跡及當庭書寫之筆跡相較，其神韻顯不相同」云云，認
無鑑定之必要（原判決第七頁第二行至第四行），但並未詳細說明其所為認定之理由
，遽行判決，自不足以昭折服。上訴意旨指摘原判決違法，非無理由，認仍應發回更
審，期臻翔適。關於收受贓物罪部分，因原判決認與發回（偽造有價證券）部分有方
法結果之牽連關係，併予發回。
據上論結，應依刑事訴訟法第三百九十七條、第四百零一條，判決如主文。
中      華      民      國    八十八    年      十      月    二十一    日
                              最高法院刑事第二庭
                                  審判長法官  莊  來  成
                                        法官  呂  潮  澤
                                        法官  謝  俊  雄
                                        法官  蘇  振  堂
                                        法官  黃  正  興
      右正本證明與原本無異
                                              書  記  官
中      華      民      國    八十八    年      十      月    二十七    日
